【裁判字號】    99,上更(二),135
【裁判日期】    990908
【裁判案由】    違反毒品危害防制條例
【裁判全文】
臺灣高等法院高雄分院刑事判決     99年度上更(二)字第135號
上  訴  人
即  被  告  乙○○
指定辯護人  本院公設辯護人李佩娟
上  訴  人
即  被  告  甲○○
選任辯護人  洪士宏律師
            林易玫律師
            李耿誠律師
上列上訴人因違反毒品危害防制條例案件，不服臺灣高雄地方法
院97年度訴字第823 號中華民國98年4 月1 日第一審判決（起訴
案號：臺灣高雄地方法院檢察署96年度偵字第33143 、35312 號
），判決後經最高法院第二次發回更審，本院判決如下：
    主  文
原判決關於乙○○、甲○○被訴原判決附表一編號七所示共同販
賣第一級毒品罪暨乙○○定應執行刑部分，均撤銷。
乙○○、甲○○共同販賣第一級毒品，乙○○處有期徒刑拾陸年
捌月，甲○○處有期徒刑拾伍年貳月。扣案之第一級毒品海洛因
伍包（均含包裝袋，驗後淨重合計肆點柒陸公克）、電子磅秤壹
台上殘留之第一級毒品海洛因殘渣均沒收銷燬之；扣案之電子磅
秤壹台、門號0000000000號行動電話（含SIM 卡）壹
具均沒收；未扣案販賣第一級毒品所得新臺幣壹仟元沒收之，如
全部或一部不能沒收時，以其財產連帶抵償之。
    事  實
一、乙○○、甲○○明知海洛因係毒品危害防制條例第2 條第2
    項第1 款所列之第一級毒品，不得持有、販賣，竟意圖營利
    ，共同基於販賣第一級毒品海洛因之犯意聯絡，以乙○○所
    有之門號0000000000號行動電話作為對外交易毒品之聯絡工
    具，於民國96年11月19日凌晨約2 時許，張式模撥打乙○○
    上開行動電話，向乙○○表示購買新臺幣（下同）1,000 元
    之摻有第一級毒品海洛因之香菸，雙方於電話中就交易海洛
    因之內容及價格達成意思合致後，即由乙○○將摻有海洛因
    之香菸3 支放入大衛杜夫牌香菸盒內，再由甲○○於同日凌
    晨2 時多許，攜帶前往張式模位於高雄縣鳳山市○○○路17
    8 之3 號住處樓下附近交付張式模，並向張式模收取販賣3
    支海洛因香菸價金1,000 元。嗣於96年11月19日19時25分許
    ，經警在高雄縣鳳山市○○街142 巷口逮捕乙○○；復於同
    日19時35分許，在其二人所承租之高雄縣鳳山市○○街142
    巷2 號逮捕甲○○，並在該址內查扣第一級毒品海洛因5 包
    （合計淨重4.76公克，空包裝總重1.82公克）、乙○○所有
    之殘留海洛因殘渣電子磅秤1 台暨其等所有供本件販賣海洛
    因所用之0000000000號行動電話1 具（含SIM 卡）等物，而
    查悉上情。
二、案經高雄巿政府警察局移送臺灣高雄地方法院檢察署檢察官
    偵查起訴。
    理  由
壹、證據能力部分：
一、本件證人張式模於偵查中具結後向檢察官所為之證述，證人
    未曾提及檢察官在偵查中有不法取供情事，亦查無該證據作
    成時有何違法情事，並無顯有不可信之情況，依刑事訴訟法
    第159 條之1 第2 項之規定，應適宜為本案之證據而有證據
    能力。
二、按鑑定人由審判長、受命法官或檢察官就下列之人選任1 人
    或數人充之：一就鑑定事項有特別知識經驗者。二經政府機
    關委任有鑑定職務者；鑑定之經過及其結果，應命鑑定人以
    言詞或書面報告；法院或檢察官得囑託醫院、學校或其他相
    當之機關、團體為鑑定，或審查他人之鑑定，並準用第203
    條至第206 條之1 規定，刑事訴訟法第198 條、第206 條第
    1 項、第208 條第1 項分別定有明文。本件卷附法務部調查
    局毒品鑑定書、高雄醫學大學附設中和紀念醫院鑑定報告，
    雖均係被告以外之人於審判外之書面陳述，然法務部調查局
    係臺灣高等法院檢察署關於毒品鑑定之概括選任鑑定機關，
    此有臺灣高等法院檢察署92年9 月9 日檢文允字第09210012
    03號函附之「臺灣高等法院檢察署檢察長概括選任鑑定機關
    表列」足參、而高雄醫學大學附設中和紀念醫院則係原審法
    院囑託鑑定，則上開鑑定書，為刑事訴訟法第159 條第1項
    規定之例外情形，應有證據能力。
三、本件檢察官對於被告乙○○、甲○○持用之門號0000000000
    號行動電話實施通訊監察，該監聽錄音係偵查犯罪機關依法
    定程序實施監聽所得（參卷附之通訊監察書及譯文附表，警
    五卷第22頁反面，原審卷一第136-138 頁，本院上更(一)卷第
    115 頁之證人即高雄市政府警察局刑警大隊員警劉明儔之證
    詞及第147 、200 頁之該局99年2 月25日函文暨監聽譯文表
    等），而卷附之監聽錄音譯文，雖為偵查犯罪機關單方面製
    作而為審判外之書面陳述，但經本院踐行調查證據之程序，
    自得採為認定犯罪事實之基礎，另本院認為以之作為本件論
    證之證據，均與待證事實具有關聯性，且無證據證明此部分
    譯文有何遭變造或偽造情事，作為本案之證據亦屬適當，且
    被告、辯護人及檢察官於審理中同意作為證據（本院卷第84
    -86 、116-117 頁。），依刑事訴訟法第159 條之5 第1 項
    規定，自得為證據。
四、按被告以外之人於審判外之陳述，雖不符刑事訴訟法第159
    條之1 至之4 之規定，然經當事人於審判程序同意作為證據
    ，法院審酌該言詞陳述或書面陳述作成時之情況，認為適當
    者，亦得為證據，同法第159 條之5 第1 項定有明文。除上
    開所述外，本判決下列所引用之證據，屬被告以外之人在審
    判外陳述之傳聞證據部分（含證人李秀玲、張式模…等人於
    警詢之陳述），除依刑事訴訟法第159 條之1 至第159 條第
    4 規定得為證據者外，其餘業經被告、辯護人及檢察官於審
    理中同意作為證據（本院卷第84-86 頁），本院審酌該等傳
    聞證據作成時之狀況，並無違法或不當等不宜作為證據之情
    形，依前開說明，亦得作為證據。
貳、認定犯罪事實所憑之證據及理由：
一、訊據被告乙○○坦承於上開時間接獲張式模購買價值1,000
    元海洛因電話後，即將摻有海洛因之3 支香菸置於大衛杜夫
    牌香菸盒內，委由被告甲○○攜往張式模上開住處附近交付
    張式模，並向張式模收取1,000 元之事實（本院卷第78、80
     頁 ），惟否認販賣海洛因之犯行，辯稱：我是轉讓海洛因
    給張式模云云（本院卷第75頁）；另訊據被告甲○○雖不否
    認於上開時間、地點有應被告乙○○之請交付內置3 支摻有
    海洛因香菸之菸盒張式模並收取1,000 元之事實，然矢口否
    認有何販賣海洛因之犯行，辯稱：其依被告乙○○之指示送
    交香菸盒給張式謀時，並不知悉該香菸盒內有海洛因云云。
二、經查：
(一)、高雄市政府警察局刑警大隊員警於96年11月19日19時25分許
    ，在高雄縣鳳山市○○街142 巷口逮捕乙○○；復於同日19
    時35分許在其二人位於高雄縣鳳山市○○街142 巷2 號逮捕
    甲○○，並在該租屋處查扣疑似第一級毒品海洛因之白色粉
    末5 包、殘留海洛因殘渣之電子磅秤1 台及門號0000000000
    號行動電話1 具（含SIM 卡）之事實，有搜索扣押筆錄、扣
    押物品目錄表及現場照片在卷可參（高雄市警刑偵九字第01
    號警卷，下稱警一卷第33-39 頁）；又扣案白色粉末5 包送
    請法務部調查局鑑定之結果確屬海洛因（合計淨重4.76公克
    ，空包裝總重1.82公克），有該局96年12月15日調科壹字第
    09623082610 號鑑定書在卷可佐（96年度偵字第33143 號卷
    第31頁，下稱偵一卷）；另扣案電子磅秤1 台，經送請高雄
    醫學大學附設中和紀念醫院鑑驗結果呈海洛因陽性反應，此
    有高雄醫學大學附設中和紀念醫院檢驗報告在卷可查（原審
    卷一第56頁），上開事實，均堪認定。
(二)、被告乙○○與甲○○於上開時間，由張式模以電話聯絡被告
    乙○○表示購買價值1,000 元之摻有海洛因香菸後，被告乙
    ○○即將摻有海洛因之香菸3 支裝於大衛杜夫牌香菸盒內，
    並將菸盒交予被告甲○○，由被告甲○○持往張式模位於高
    雄縣鳳山市○○○路178 之3 號住處樓下附近交付張式模，
    並向張式模收取1,000 元之海洛因價金之事實，業據證人張
    式模於97年1 月15日原審羈押庭訊問時證稱：我的行動電話
    號碼為0000000000號，我認識乙○○，甲○○平常我叫她「
    阿秀」，乙○○與甲○○不是夫妻關係就是同居關係，我於
    （96年）11月間即乙○○被羈押（指96年11月20日，參見本
    院卷第50頁背面之被告乙○○臺灣高等法院前案紀錄表）前
    向他買1,000 元海洛因，是直接將海洛因放入香菸盒內，是
    甲○○（阿秀）到我瑞隆東路（178 之3 號）住處樓下交給
    我，錢我交給「阿秀」，「（為何檢察官訊問不實在陳述？
    ）當時我陳述不實在，因為我與乙○○等人認識不好意思供
    出他們。」等語在卷（見97年度偵字第2789號影印卷第5 、
    6 頁，下稱影偵一卷）；並於97年3 月18日偵查中證述：我
    於94年間認識乙○○，因為我經營美容護膚，有客人來鬧事
    ，乙○○幫我處理就認識了；我購買摻有海洛因的香菸，因
    為我自己不會捲，才向乙○○買捲好的，我直接說要買1,00
    0 元的海洛因香菸，是乙○○的同居人「阿秀」拿給我；「
    （該名女子《指被告甲○○》拿毒品給你，她是否知悉裡面
    是毒品？）她應該是知道，因為是她拿來給我的。」、「（
    該名女子《指被告甲○○》知道1,000 元是購買海洛因的價
    金？）她應該是知道，上次《指其97年1 月15日之警詢及偵
    訊筆錄》我說我欠她錢，是我亂說的，因為我們是朋友，我
    知道販毒罪很重，所以我才會亂說是欠錢。」等語（影偵一
    卷第10-11 頁）；復於本院更(一)審證稱：我有施用海洛因，
    海洛因來源是我打電話給乙○○，叫他拿給我；我於96年11
    月19日凌晨（2 點多許）曾向「阿秀」的女子拿過裝有海洛
    因的香菸盒，該名「阿秀」的女子經我當庭指認係被告甲○
    ○，我是打電話給乙○○，乙○○叫甲○○拿海洛因給我，
    甲○○把裝有海洛因的香菸盒拿給我的時候，是我自己拿錢
    給她的，甲○○當時並沒有問我為何交1,000 元給她，…「
    （你在請乙○○幫你捲海洛因香菸，是如何聯絡的？）打電
    話。」、「（當時你是如何跟他說的？）我是請他幫我裝1,
    000 元海洛因的香菸。」、「（你跟他說要捲1,000 元海洛
    因香菸，你的意思是要跟他購買，還是向他要？）我的意思
    是要向他購買。」、「（你當時說要購買1,000 元的海洛因
    嗎？）是的。」等語綦詳（上更(一)卷第116-121 頁）；可見
    證人張式模於原審聲押庭、偵查及本院前審均一致證稱：其
    係於96年11月19日凌晨（約2 時許），以電話向被告乙○○
    聯絡購買價值1,000 元摻有海洛因香菸，被告乙○○即將摻
    有海洛因香菸3 支置於香菸盒內，由被告甲○○（綽號「阿
    秀」）於當日凌晨2 點多許，持往其位於高雄縣鳳山市○○
    ○路住處樓下附近交付，並當場將購買海洛因之價金1,000
    元交付被告甲○○等情，且前後所述內容並無相互矛盾之處
    。佐以被告乙○○於本院供稱：張式模於96年11月19日約凌
    晨2 時許，打我持用之0000000000號行動電話向我表示他毒
    癮發作，他身上有1,000 元，要我拿海洛因給他解毒癮，我
    乃將有摻雜海洛因3 支香菸放在大衛杜夫牌香菸盒裡面，由
    甲○○送交張式模，並向張式模收取1,000 元回來交給我等
    語（本院卷第77、78、80頁）；且被告甲○○於本院亦不否
    認於上開時間、地點，依被告乙○○指示，將內置3 支摻有
    海洛因香菸之菸盒持往張式模住處樓下附近交予張式模，並
    向張式模收取1,000 元之事實（本院卷第80頁），足見證人
    張式模證述：其於上開時、地向被告乙○○購買價值1,000
    元摻有海洛因香菸，並由被告甲○○在其位於高雄縣鳳山市
    ○○○路住處樓下附近，將摻有海洛因之香菸送交給其，其
    當場交付被告甲○○1,000 元等情，應可採信。
(三)、被告乙○○雖辯稱：我是送張式模3 根摻有海洛因香菸，張
    式模交付甲○○之1,000 元是我幫他購買微波爐（或稱快速
    爐）的錢云云（原審卷一第72-73 頁，本院卷第119 頁），
    而證人張式模於原審亦呼應被告乙○○上開辯詞，改證稱：
    海洛因香菸是被告乙○○送我的，我拿給被告甲○○的1,00
    0 元，是我買快速爐欠被告乙○○的錢云云（原審卷一第19
    2 頁）。然查：張式模當日凌晨交付被告甲○○之1,000 元
    ，係其向被告乙○○購買3 支摻有海洛因香菸之價金等情，
    業據證人張式模迭於原審聲押庭、偵查及本院前審證述綦詳
    ，已如前(二)述；且被告乙○○於本院亦供稱：「（…當晚甲
    ○○所取回的1,000 元，就是你交付3 支摻有海洛因香菸給
    張式模的價錢？）張式模的意思是這樣。」等語（本院卷第
    78頁）；佐以證人張式模關於何以欠款的原因，先於97年1
    月15日偵查中供稱：「（96年11月19日凌晨2 、3 點你有無
    和乙○○見面？）我記得有1 次和乙○○的太太約在我住處
    樓下大明路與瑞隆東路口見面，因為當天我們有1 個朋友、
    綽號『石頭』欠乙○○1,000 元，我就叫乙○○的太太來拿
    錢。」云云（影偵一卷第3-4 頁），與被告乙○○上開辯解
    還款原因（購買微波爐或快速爐），已有不合；再參酌證人
    張式模於97年1 月15日原審羈押庭已明確證稱：「（為何檢
    察官訊問不實在陳述？）當時我陳述不實在，因為我與乙○
    ○等人認識不好意思供出他們等語在卷（影偵一卷第6 頁）
    ，並於97年3 月18日偵查中再次證述：「…上次《指其97年
    1 月15日之警詢及偵訊筆錄》我說我欠她錢，是我亂說的，
    因為我們是朋友，我知道販毒罪很重，所以我才會亂說是欠
    錢。」等語（影偵一卷第11頁），可見證人張式模證稱：海
    洛因是被告乙○○送我的，我拿給被告甲○○的1,000 元是
    我買快速爐欠被告乙○○的錢云云，顯係基於其與被告等二
    人認識之人情壓力所為不實證述，與事實不符，不能執為有
    利於被告乙○○、甲○○之認定。
(四)、至被告甲○○辯稱：其係依被告乙○○指示送香菸盒給張式
    模，並向張式模拿1,000 元回來，不知香菸盒內是何物品云
    云。惟查：
  1.被告乙○○與甲○○係夫妻關係，二人共同在高雄縣鳳山市
    ○○街142 巷2 號租屋居住（出租人李秀玲、名義承租人力
    宗肯），嗣於96年11月19日19時25分許，經警在高雄縣鳳山
    市○○街142 巷口逮捕被告乙○○，再於同日19時35分許於
    上開租屋處逮捕被告甲○○，並在該租屋處內查獲第一級毒
    品海洛因粉末5 包、殘留海洛因殘渣電子磅秤1 台及000000
    0000號行動電話1 具之事實，業據被告等二人供明在卷，並
    經證人即該址出租人李秀玲於警詢證述在卷（警一卷第17-1
    9 頁），復有房屋租賃契約書（警一卷第43頁）、被告乙○
    ○與甲○○之戶籍資料（本院卷第69 -70之1 頁）暨上開(一)
    所示之搜索扣押筆錄、扣押物品目錄表及現場照片在卷可參
    （警一卷第33-39 頁）；又被告乙○○有施用海洛因及甲基
    安非他命習慣，另被告甲○○則有施用甲基安非他命習慣等
    情，亦據其二人陳述在卷，並有其二人之臺灣高等法院被告
    前案紀錄表（本院卷第39-52 頁）及高雄市立凱旋醫院97年
    4 月18日高市凱醫檢字第0970002458號函暨檢體編號L9-050
    （乙○○）、L9-051（甲○○）濫用藥物尿液檢驗報告（原
    審卷一第51 -53頁）、高雄市政府警察局刑警大隊偵三隊九
    分隊毒品嫌疑人尿液採證代碼對照表在卷可憑（警一卷第
    20-21 頁）。且被告甲○○於本院供稱：其認識乙○○後才
    知道什麼是毒品，於95年間因施用甲基安非他命被觀察勒戒
    ，從95年間起至本案於96年11月間為警查獲止，所施用之甲
    基安非他命均是被告乙○○所提供的等語（本院卷第79-80
    頁），參以其等均有因施用海洛因或甲基安非他命之習性而
    執行觀察勒戒或徒刑之紀錄，顯見被告甲○○於本案查獲前
    ，已長期接觸毒品，又與有施用毒品習性之被告乙○○同居
    共處，且員警又在其二人上開租屋處內查獲與販賣海洛因相
    關之海洛因毒品、殘留海洛因殘渣之電子磅秤及行動電話機
    具等物，可見被告甲○○於日常生活起居之環境均可輕易接
    觸海洛因或與販賣海洛因有關之物品，而對被告乙○○有販
    賣毒品之犯行應有相當程度之認知。再參酌被告乙○○於本
    院供稱：本案查獲當時其與被告甲○○經濟狀況不好，日常
    生活之經濟來源係靠其販入大量海洛因再轉賣賺取價差，除
    此之外沒有其他收入；因其不敢自行注射，所以只用捲入香
    菸方式施用海洛因，係自行購買海洛因及香菸回來後自己再
    摻入香菸裡面施用，1 天大約施用3 支摻有海洛因香菸，且
    係要施用時才將海洛因摻入香菸內，如果太早摻入海洛因則
    易受潮或藥效減退等語（本院卷第75-77 頁）；另被告甲○
    ○於本院亦供稱：其當時1 個月的收入大約只有2,000 多元
    ，但有三個小孩要扶養等語（本院卷第79頁），可見被告乙
    ○○及甲○○為警查獲時（即96年11月間），其等之經濟條
    件並非寬裕，主要經濟來源係仰賴被告乙○○販賣海洛因賺
    取價差謀生無訛，足認其二人有意圖營利而共同販賣海洛因
    牟利之犯罪動機，應可認定。
  2.參之本件被告乙○○接獲張式模購買價值1,000 元摻有海洛
    因香菸後，隨即於當日凌晨2 點多許，將摻有海洛因香菸3
    支放入大衛杜夫牌香菸盒後，交由甲○○持往張式模位於高
    雄縣鳳山市○○○路住處樓下附近交付張式模，並向張式模
    收取1,000 元等情，業經本院認定如前；復參以當今生活環
    境，各城鄉之便利超商密集度甚高（證人張式模所居住之高
    雄縣鳳山市○○○路地區亦同），此乃眾所皆知之事，一般
    吸菸者倘欲購買香菸，均可自行至附近之便利超商或檳榔攤
    購買，豈須捨近求遠而以電話聯絡友人特地從他處攜菸前來
    交付之情形，況張式模當日凌晨約2 時許，係因毒癮發作才
    向被告乙○○購買1,000 元海洛因等情，亦據被告乙○○於
    本院供述明確，且被告甲○○於本院亦供稱：依其認知，並
    未有何種廠牌香煙3 支可以賣1,000 元或以「幾根（支）」
    方式零售等情（本院卷第78-7 9頁）；佐以被告甲○○係在
    凌晨2 點多一般人休息或睡眠時刻，專程將內置海洛因香菸
    之菸盒持往張式模住處樓下交付，並當場向張式模收取1,00
    0 元之海洛因對價，反之，若非明知所交付者係含海洛因之
    香菸，被告乙○○豈可能讓其配偶即被告甲○○於三更半夜
    獨自外出送交「香菸」予友人。綜上各情相互勾稽，堪認被
    告甲○○於外出送交「菸盒」予張式模時，應已知悉「菸盒
    」內裝有摻海洛因之香菸無訛。
  3.另由證人張式模於本院前審證稱：被告甲○○交付內置摻有
    海洛因香菸之菸盒時未主動向其索款，其將1,000 元交付被
    告甲○○時並未特別說明這是什麼錢或交待何事，被告甲○
    ○亦未向其詢問該1,000 元之用途等語（上更(一)卷第116 頁
    背面-117頁），可佐證被告甲○○送交「菸盒」予張式模之
    際，確已知悉菸盒內裝有海洛因香菸；否則在張式模未敘明
    該1, 000元用途之情況下，被告甲○○豈會順勢收下張式模
    所交付1,000 元，復由其等相互交付「菸盒」及「1,000 元
    」之過程中均未再未敘及「菸盒」內係何物及該「1, 000元
    」之用途，雙方即可順利完成交易等情觀之，顯見其二人於
    交付「菸盒」及「1,000 元」之前，已有交易價值1,000 元
    摻有海洛因香菸之意思合致，足見被告甲○○知悉「菸盒」
    內裝有摻海洛因香菸，仍與被告乙○○基於販賣海洛因營利
    之犯意聯絡，共同以1,000 元之價格販賣3 支海洛因香菸予
    張式模，並由被告甲○○負責將海洛因香菸送交張式模，並
    向張式模收取1,000 元之價金無訛（至於證人張式模及被告
    等二人所述關於該1,000 元係「購買快速爐」之款項並無可
    採部分，已如前述）。
  4.又查：被告甲○○將摻有海洛因香菸交付張式模後不久（被
    告乙○○於本院供稱前、後約相隔一、二十分鐘左右，參見
    本院卷第116 頁），於同日即96年11月19日凌晨2 時39分04
    秒許，即有持用0000000000號行動電話之被告乙○○某不詳
    友人（即譯文中之「B 」），撥打被告甲○○持用之000000
    0000號行動電話（被告甲○○於本院供稱該門號行動電話係
    其所申辦使用：參見本院卷第116 頁），詢問關於其等上開
    與張式模交易海洛因之經過，並與被告甲○○及乙○○（即
    譯文中之「A 」）為下列對話內容，此有通訊監察譯文在卷
    可憑（警五卷第22頁背面）：
     B：「張仔」有沒有打電話過去？
     A：（甲○○）有，你等一下（電話換乙○○接）！
        （乙○○）他有打電話給你？
     B：我不知道那麼晚為何打給你？
     A：（乙○○）…買3 支「捲煙」，我已經叫「阿秀」幫
        他送過去。
     B：他臨時打電話來，我不知道如何處理？
     A：（乙○○）這麼晚了我會不知道他在搞什麼玩意！我
        是誰啊！哈…他上癮了…哈…。
     B：原來這樣。
     A：（乙○○）賺到他的一千比賺到別人三千還好上好幾
        倍，好啦，就這樣。
    而上開譯文內容確係持用0000000000號行動電話之人與被告
    甲○○及乙○○持用之0000000000號行動電話之對話，對話
    中所稱「張仔」即指張式模，譯文內容則係關於本件販賣及
    交付3 支摻有海洛因香菸予張式模之事等情，已據被告甲○
    ○及乙○○於本院供承在卷（本院卷第116 頁）；又000000
    0000號行動電話係被告甲○○平時使用之電話等情（另前述
    張式模聯絡被告乙○○購買海洛因所撥打之0000000000號行
    動電話則是被告乙○○使用），亦據被告甲○○於原審聲押
    庭、偵查、原審及本院供述綦詳（聲羈卷一第10頁、偵一卷
    第6 頁、原審卷一第27頁、本院卷第80、116 頁），而販賣
    海洛因毒品乃係觸法之行為，此乃眾所皆知之事，然持用00
    00000000號行動電話之人，竟敢於深夜凌晨2 點多許，撥打
    被告甲○○平時所持用之0000000000號行動電話詢問關於張
    式模購買海洛因香菸之事，且於被告甲○○接通後即直接詢
    問張式模有無撥打電話向甲○○、乙○○等人購買海洛因（
    即譯文所武：「『張仔』有沒有打電話過去？」），並不避
    諱被告甲○○知悉張式模向被告乙○○購買海洛因香菸之事
    ；而被告甲○○於凌晨2 點多接通電話後，第一時間亦未質
    疑對方為何於此夜深時刻撥打其行動電話，復未詢問對方之
    身分及詢問關於張式模有無打電話給其等之用意為何，即將
    電話交由被告乙○○接聽，而被告乙○○於接聽電話後，亦
    未迴避被告甲○○聽聞其等談及販賣3 支摻有海洛因香菸予
    張式模等相關之事，反而詢問對方：「他有打電話給你？」
    ，並主動向對方表示張式模稍早有向其購買3 支摻有海洛因
    香菸，其已請被告甲○○將3 支海洛因香菸送交張式模及張
    式模已染上海洛因毒癮，其賺到張式模1,000 元等，攸關其
    等以1,000 元販賣3 支摻有海洛因香菸予張式模等事實（即
    監聽譯文所示：「…買3 支『捲煙』，我已經叫『阿秀』幫
    他送過去。…哈…他上癮了…。賺到他的一千比賺到別人三
    千還好上好幾倍」等語），顯見被告甲○○有與被告乙○○
    共同販賣海洛因香菸予張式模，否則持用0000000000號行動
    電話持用之人，豈會於被告甲○○將海洛因香菸交付張式模
    一、二十分鐘後，隨即撥打被告甲○○之行動電話詢問其等
    與張式模交易海洛因香菸之詳情，而被告甲○○於得知有人
    詢問張式模有無撥打電話過去後，亦知將電話交由被告乙○
    ○接聽，且被告乙○○接聽電話後即直接敘及張式模向其購
    毒，及已請被告甲○○將海洛因香菸送交張式模等攸關其二
    人共同販賣毒品之經過，足認被告甲○○確有與被告乙○○
    販賣海洛因香菸予張式模之犯意聯絡及行為分擔無訛。且由
    上開監聽譯文內容，可知被告乙○○係以1,000 元之對價將
    3 支海洛因香菸販賣予張式模，另由譯文中均未提及「無償
    提供張式模施用」「償還購買快速爐之欠款」「甲○○不知
    菸盒內置海洛因香菸」…等詞語，可證被告乙○○供稱：該
    3 根摻有海洛因香菸係送給張式模施用，張式模交付甲○○
    之1,000 元是我幫他買微波爐（或稱快速爐）的錢，被告甲
    ○○並不知道「菸盒」裡面是毒品云云，均屬卸責及迴護被
    告甲○○所為不實之陳述，並無可採，均不能執為有利於被
    告甲○○之認定。
(五)、至被告乙○○另辯稱：摻有海洛因之香菸1 支大概要賣600
    元至700 元不等，其賣給張式模3 支摻有海洛因香菸1,000
    元是賠本云云（本院卷第77、116 頁）。惟查：
  1.被告乙○○係以1,000 元之價格「販賣」3 支海洛因香菸予
    張式模之事實，已如前述；且證人張式模於偵查中證稱：「
    我自己不會捲，向乙○○購買捲好的香菸」等語（影偵一卷
    第10頁），可見摻有海洛因香菸之成本除購置香菸、海洛因
    毒品外，尚需花費勞力時間「捲菸」；又證人張式模於偵查
    復證稱：「這次我就直接說要1,000 元的海洛因香菸」等語
    （影偵一卷第10-11 頁），與被告乙○○於本院供稱：張式
    模向我表示他毒癮發作，他身上有1,000 元，要我拿一些海
    洛因毒品給他解毒癮等語相符（本院卷第78頁），足見張式
    模於電話中係向被告乙○○表示「購買價值1,000 元摻有海
    洛因之香菸」，至於每支香菸摻有多少劑量海洛因及1,000
    元可購買幾支海洛因香菸，乃取決於被告乙○○評估其成本
    及利潤自行決定，買賣雙方於交付毒品時既未計秤實際交付
    之海洛因數量，自難僅憑被告乙○○陳稱：「摻有海洛因香
    菸1 支約賣600 元至700 元」等片面說詞，即認其等以1,00
    0 元販售3 支摻有海洛因香菸予張式模並未實際賺得價差之
    利潤。又縱使被告乙○○及甲○○係以「較便宜」之價格販
    售3 支海洛因香菸予張式模，然販賣毒品之「販賣」行為，
    係行為人基於營利之目的，而販入或賣出毒品而言，販賣毒
    品者，其主觀上須有營利之意圖，且客觀上有販賣之行為，
    即足構成，至於實際上是否已經獲利，則非所問，即於有償
    讓與他人之時，係基於營利之意思，並著手實行，而因故或
    考量雙方之交情等其他因素，無法取得高於購入之原價而未
    能實際取得「價差」，仍無礙販賣行為之成立；基此，縱令
    被告乙○○及甲○○以「較優惠」之1,000 元販售3 支摻有
    海洛因香菸予張式模，然此是否即謂其等並未從中獲取「價
    差」利潤，仍有待商榷（已如前述），被告乙○○既以「有
    償讓與」方式與張式模交易海洛因香菸，復由被告甲○○送
    毒品並當場收受張式模交付之購買海洛因價金1,000 元，足
    認被告等二人於販賣交付3 支海洛因香菸予張式模，主觀上
    已具有營利之意圖甚明，不因被告乙○○片面辯稱：摻有海
    洛因之香菸1 支售價約600 元至700 元，其以1,000 元販賣
    3 支海洛因香菸予張式模是賠本云云，乃認其二人並無營利
    意圖而解免本件販賣海洛因毒品之罪責。
  2.再者，販賣海洛因毒品係政府嚴予查緝之違法行為，且海洛
    因可任意分裝或增減其份量，每次買賣之價量，亦隨時依雙
    方關係之深淺、當時之資力、需求程度及對行情之認知等因
    素機動調整（此由被告乙○○於本院供稱：其販賣1 支海洛
    因香菸之售價係「看交情」等語，亦可明瞭；參見本院卷第
    77頁），因之販賣之利得，除經被告坦承犯行，或帳冊價量
    均記載明確外，委難查得實情，是縱未確切查得販賣賺取之
    實際差價，但除別有事證，足認係按同一價格轉讓，確未牟
    利之情形外，尚難執此認非法販賣之事證有所不足，致知過
    坦承者難辭重典，飾詞否認者反得逞僥倖，而失情理之平；
    且海洛因之價格不低，取得不易，凡為販賣之不法行為者，
    苟無利可圖，應無甘冒持有毒品遭查獲之極大風險從事此買
    賣工作，是其販入之價格必較售出之價格低廉，而有從中賺
    取買賣差價牟利之意圖及事實，應屬符合論理法則而不違背
    社會通常經驗之合理判斷。從而，被告乙○○、甲○○共同
    販賣3 支摻有第一級毒品海洛因之香菸予張式模之交易行為
    ，具有營利之意圖，亦堪認定。
(六)、至被告乙○○之辯護人聲請傳喚證人張式模，欲證明被告等
    人所交付之海洛因香菸共3 支（本院卷第83頁）。惟查，被
    告乙○○已明確供述交付予張式模之海洛因香菸共3 支，且
    被告甲○○對此亦未爭執；另被告乙○○於上開監聽電話中
    亦明確表示其等係以1,000 元之價格販售3 支海洛因香菸予
    張式模等語（即譯文中所載：「…買3 支捲煙，我已經叫「
    阿秀」幫他送過去。…賺到他的1,000 比賺到別人3,000 還
    好上好幾倍…」等語）；佐以證人張式模迭於警詢、偵查、
    原審及本院前審以證人身分詳述其向被告等人購賣海洛因香
    菸之經過，本院認此部分待證事實已臻明確，並無再予傳喚
    之必要，一併敘明。
三、綜上所述，被告乙○○、甲○○上開所辯，顯係卸責之詞，
    不足採信。被告乙○○、甲○○共同以1,000 元之價格販賣
    3 支摻有海洛因之香菸予張式模之罪證明確，應依法論科。
、論罪科刑及撤銷改判之理由：
一、比較新舊法：
    按行為後法律有變更者，適用行為時之法律，但行為後之法
    律有利於行為人者，適用最有利於行為人之法律，現行刑法
    第2 條第1 項定有明文。查被告行為後，毒品危害防制條例
    第4 條第1 項於98年5 月20日業經修正公布，修正前規定：
    「製造、運輸、販賣第一級毒品者，處死刑或無期徒刑；處
    無期徒刑者，得併科新臺幣10,000,000元以下罰金」；修正
    後為：「製造、運輸、販賣第一級毒品者，處死刑或無期徒
    刑；處無期徒刑者，得併科新臺幣20,000,000元以下罰金」
    。經比較修正前後條文內容，修正後所定罰金刑最高數額較
    修正前提高，自以修正前之規定較有利於被告等二人，自應
    適用修正前毒品危害防制條例第4 條第1 項之規定。
二、按海洛因係毒品危害防制條例第2 條第2 項第1 款所定之第
    一級毒品，屬違禁物。核被告乙○○、甲○○所為，均係違
    反毒品危害防制條例第4 條第1 項之販賣第一級毒品罪。被
    告乙○○、甲○○因販賣而持有海洛因，其持有之低度行為
    被販賣之高度行為所吸收，不另論罪。被告乙○○、甲○○
    就上開販賣第一級毒品海洛因犯行，具有犯意聯絡及行為分
    擔，均為共同正犯。又刑法第59條之酌量減輕其刑，固以犯
    罪之情狀，在客觀上足以引起一般同情，認為即予宣告法定
    最低刑期，猶嫌過重者，始有其適用。販賣第一級毒品罪之
    法定刑為死刑或無期徒刑，其中，死刑乃剝奪人生命之刑罰
    ，為罰中之最，無期徒刑則限制人身自由無所期限，對受刑
    人而言，精神折磨至甚；然刑罰本旨重在教化，並以卹刑為
    原則，宣告之刑，當應符合社會普遍認知之公平正義，與國
    民對於法律之感情，就相類似之案情，處以相同標準之刑度
    ，尤以宣告重刑之案件，更應詳加說明量刑之理由，方足以
    昭折服。本件被告乙○○、甲○○所犯販賣第一級毒品罪，
    屬法定本刑死刑或無期徒刑之罪，惟念其等該次販賣所得僅
    1,000 元，獲利有限，而所扣得之第一級毒品海洛因5 小包
    合計淨重亦僅4.76公克，數量非鉅，被告等二人販賣毒品之
    情節與一般毒梟相比較，仍屬輕微，而大量走私、販賣海洛
    因磚之人，常被判處無期徒刑，依被告等二人犯罪情節，若
    處以法定最低刑度無期徒刑，衡以一般社會觀念，顯然過重
    ，客觀上不無可憫恕之處，爰均依刑法第59條規定減輕其刑
    。
三、原判決以被告乙○○、甲○○罪證明確，因予論罪科刑，固
    非無見；惟查：
(一)、被告乙○○、甲○○行為後，毒品危害防制條例第4 條第1
    項已於98年5 月20日業經修正公布，經綜合比較結果以修正
    前之規定較有利於被告乙○○、甲○○；原判決未及比較適
    用，已難認為適法。
(二)、被告甲○○係在張式模位於「高雄縣」鳳山市○○○路178
    之3 號住處樓下附近將3 支摻有海洛因之香菸交付張式模，
    並向張式模收取價金1,000 元；惟原判決欲認定交易之地點
    在「高雄市○○○路與瑞隆路口（詳原判決第19頁之附表一
    編號7 所載），亦有違誤。
(三)、被告乙○○、甲○○所犯毒品危害防制條例第4 條第1 項之
    罪，因法定刑為「處無期徒刑者，得併科新臺幣10,000,000
    元以下罰金」，已於法條明定以新臺幣為單位，且無提高倍
    數之問題，故應無刑法施行法第1 條之1 之適用，原判決於
    據上論結欄引用刑法施行法第1 條之1 ，尚有違誤。
(四)、扣案電子磅秤1 台，經送鑑驗結果，呈第一級毒品海洛因陽
    性反應，該物品經殘留海洛因殘渣，但並非不能與電子磅秤
    剝離，故殘留海洛因殘渣部分，應依毒品危害防制條例第18
    條第1 項前段規定予以宣告沒收銷燬之；而電子磅秤1 台，
    為被告乙○○坦承所有，應係分裝海洛因秤重之用，係被告
    乙○○所有，且供其二人共同販賣第一級毒品犯行所用之物
    ，應依毒品危害防制條例第19條第1 項規定宣告沒收之。原
    判決卻認定扣案之電子磅秤1 台，殘留海洛因殘渣，難以分
    析剝離，且無析離之實益，應將之同視為毒品，均依毒品危
    害防制條例第18條第1 項前段規定予以宣告沒收銷燬之，亦
    有未當。
四、被告乙○○、甲○○上訴意旨否認有販賣第一級毒品犯行，
    指摘原判決不當，雖均無理由，然原判決關於此部分（即原
    判決附表一編號7 部分）既有上開可議之處，自屬無可維持
    ，應由本院將原判決關於被告乙○○、甲○○此部分及被告
    乙○○定應執行刑部分均予以撤銷改判。本院審酌被告乙○
    ○、甲○○均明知海洛因毒品對人體之危害性，仍共同販賣
    為本件販賣第一級海洛因之犯行，其等之行為已足以助長吸
    食毒品之氾濫，並戕害他人身心，危害社會治安及善良風氣
    ，且被告乙○○曾因違反麻醉藥品管制條例、贓物及違反肅
    清煙毒條例等案件，經法院判刑確定並入監執行，於92年3
    月19日假釋出監，竟於假釋期間再犯本案，另被告甲○○曾
    因施用毒品經裁定觀察勒戒之素行（以上均見本院卷第39-5
    2 頁臺灣高等法院被告全國前案紀錄表），復參酌其二人否
    認販賣海洛因毒品營利之犯後態度，及被告甲○○係聽從其
    夫即被告乙○○之意致犯本案等一切情狀，分別量處被告乙
    ○○有期徒刑16年8 月，被告甲○○有期徒刑15年2 月。扣
    案第一級毒品海洛因5 包（合計淨重4.76公克，空包裝總重
    1.82公克），係查獲之毒品，且其包裝均因包覆第一級毒品
    海洛因而留有殘渣，衡情已與毒品難以完全剝離，且亦無析
    離實益，應將之同視為毒品，及扣案電子磅秤1 台上殘留之
    海洛因殘渣，均依毒品危害防制條例第18條第1 項前段，予
    以宣告沒收銷燬之；而鑑驗所耗損之第一級毒品海洛因，既
    已滅失，自無庸宣告沒收銷燬。至扣案電子磅秤1 台為被告
    乙○○坦承所有，供被告乙○○與甲○○共同為本件販賣第
    一級毒品海洛因犯行所用之物；另扣案之0000000000號行動
    電話（含SIM 卡）1 具，為被告乙○○用以聯絡販賣毒品之
    用，業經被告乙○○供述明確（本院卷第80頁），且被告甲
    ○○供承該電話為其所申請供被告乙○○使用（申請人係被
    告甲○○；參見原審卷一第126-17頁之臺灣大哥大股份有限
    公司函覆之電話基本資料查詢），則該行動電話應係供其二
    人所有供犯本件販賣第一級毒品所用之物，爰均依毒品危害
    防制條例第19條第1 項規定，宣告沒收之。被告乙○○、甲
    ○○共同販賣海洛因所得1,000 元，應依毒品危害防制條例
    第19條第1 項規定連帶沒收，如全部或一部不能沒收時，應
    以其二人之財產連帶抵償之。又被告乙○○、甲○○係以「
    捲煙」方式販賣海洛因予張式模，故扣案之夾鏈袋50個無證
    據證明與本罪有關，自不予宣告沒收；另扣案之0000000000
    號行動電話（僅係被告等二人販賣海洛因行為完成後，與他
    人談論本件販賣毒品過程）、手銬與腳鐐各1 個、偽造刑警
    證7 張、玩具槍3 把、不明藥丸32包、不明粉末5 包（經送
    驗後未發現毒品成分）等物，經核與本件被告乙○○、甲○
    ○之販賣海洛因犯行無關連性，均不予宣告沒收，一併敘明
    。
五、被告乙○○被訴販賣第一級毒品海洛因予張瓊英6 次及販賣
    第二級毒品甲基安非他命予李有倫1 次部分（即本院更(一)審
    判決書附表編號1 至6 、8 所示部分），已經本院前審判決
    有罪確定。另被告乙○○被訴販賣第一級毒品海洛因予張瓊
    英1 次（原判決附表二編號1 ）、吳俊達3 次、黃月珍1 次
    及販賣第二級毒品甲基安非他命予李有倫6 次（原判決附表
    二編號2 至7 所示部分）；被告甲○○被訴販賣第一級毒品
    海洛因予張瓊英7 次（原判決附表一編號1 至6 及附表二編
    號1 所示部分）、吳俊達3 次、黃月珍1 次部分，經原審判
    決無罪後，未據檢察官提起上訴而確定（參見原判決第11-2
    1頁），均不另論列，附此敘明。
據上論結，應依刑事訴訟法第369 條第1 項前段、第364 條、第
299 條第1 項前段，98年5 月20日修正前毒品危害防制條例第4
第1 項，毒品危害防制條例第18條第1 項前段、第19條第1 項，
刑法第11條、第2 條第1 項前段、第28條、第59條，判決如主文
。
本案經檢察官孫小玲到庭執行職務。
中    華    民    國    99    年    9     月    8     日
                  刑事第三庭  審判長法  官   莊崑山
                                    法  官   莊松泉
                                    法  官   唐照明
以上正本證明與原本無異。
如不服本判決應於收受本判決後10日內向本院提出上訴書狀，其
未敘述上訴理由者，並得於提起上訴後10日內向本院補提理由書
狀（均須按他造當事人之人數附繕本）「切勿逕送上級法院」。
中    華    民    國    99    年    9     月    8     日
                                    書記官   黃琳群
附錄本判決論罪科刑法條：
修正前毒品危害防制條例第4條第1項：
製造、運輸、販賣第一級毒品者，處死刑或無期徒刑；處無期徒
刑者，得併科新臺幣1 千萬元以下罰金。

司法院資訊處製作；財團法人民間司法改革基金會備份。
